臺灣高等法院臺南分院民事判決　九十三年度上易字第一三七號　　Ｋ
　　　上　訴　人　乙　○　○
　　　訴訟代理人　葉　榮　棠　律師
　　　被上 訴 人　甲　○　○.
右當事人間請求返還價金等事件，上訴人對於臺灣雲林地方法院中華民國九十三年七
月六日第一審判決（九十三年度虎訴字第四號）提起上訴，本院於九十三年九月七日
言詞辯論終結，茲判決如左：
    主    文
上訴駁回。
原判決主文第一項所命給付應減縮為上訴人應給付被上訴人新台幣貳拾伍萬元，及自
民國九十二年三月二十九日起至清償日止，按週年利率百分之五計算之利息。
第二審訴訟費用由上訴人負擔。
    事實及理由
一、被上訴人於原審起訴主張：上訴人於民國九十一年三月三日，以其所有坐落雲林
    縣崙背鄉○○段三三二號土地（嗣分割增加同段三三二之六、三三二之七、三三
    二之八、三三二之九號四筆），與被上訴人及訴外人李武彬簽訂合建契約，該土
    地及地上原有之一棟鐵皮屋，屬於華僑銀行員林分行之抵押物，因鐵皮屋需予拆
    除，乃由被上訴人及李武彬先給付上訴人新台幣（下同）五十萬元，約定由上訴
    人持向銀行補足抵押物之價差，惟上訴人並未依約履行，致華僑銀行於九十一年
    五月間查封該土地；上訴人又於被上訴人完成建物主結構體時，向雲林縣崙背鄉
    公所阻止核發建造執照，且於華僑銀行查封前夕，擅自以該土地為訴外人廖翊妏
    設定第二順位抵押權；又上訴人並無實際出資，竟向雲林縣崙背鄉公所冒名登記
    為建造執照之起造人，涉犯使公務員登載不實罪，且將土地及建物轉售與訴外人
    廖根重、廖重淡、程駿宏。上訴人已經違約，就建物部分更構成無權處分之違法
    ，被上訴人爰向上訴人解除契約，上訴人即應負回復原狀之義務，將該五十萬元
    返還於被上訴人及李武彬。若解除契約不合法，因上訴人已有「不完全給付」之
    情形，上訴人應給付被上訴人及李武彬五十萬元之損害賠償，及自起訴狀繕本送
    達翌日，即九十二年三月二十九日起至清償日止，按週年利率百分之五計算之利
    息，並願供擔保請准宣告假執行。原審為被上訴人勝訴之判決。被上訴人嗣於本
    院主張：其與李武彬共同出資合建房屋，損失及獲利均平分，故減縮其請求為上
    訴人應給付被上訴人二十五萬元，及自九十二年三月二十九日起至清償日止，按
    週年利率百分之五計算之利息。並聲明求為判決駁回上訴人之上訴。
二、上訴人則以：被上訴人於簽約時給付之五十萬元係合建契約之定金，並非約定用
    以補足抵押物之價差，且上訴人與抵押權人華僑銀行協調拆除原有建物不成立時
    ，曾以電話通知被上訴人暫緩拆除該原有建物，但被上訴人執意拆除，導致華僑
    銀行查封土地，應由被上訴人負責。且是否同意以五十萬元折抵抵押物之價差，
    其決定權在於銀行，尚非上訴人所能決定。又合建契約僅約定上訴人分得二戶，
    被上訴人分得三戶，並未約定應以何人名義申請為起造人；且被上訴人於九十一
    年八月十二日起因退票而遭拒絕往來，上訴人為保障權益，因而主張應以自己名
    義為起造人，並非違約。上訴人確有積欠訴外人廖翊妏債務約三百萬元，始為之
    設定第二順位抵押權，如被上訴人依約合建完成，並給付買回房屋價款六百四十
    萬元時，其即得以清償廖翊妏之債務，而塗銷其抵押權登記，不致使被上訴人受
    有損害，且上訴人事後業已塗銷廖翊妏之抵押權登記；況上訴人為解決土地被查
    封之問題，曾擬以合建之土地另向他人借款，以償還銀行貸款，但為被上訴人所
    拒，足見上訴人誠信履約，而被上訴人於九十一年十二月二十三即與許金城訂立
    讓渡協議書，將合建之權利義務轉讓與許金城，許金城又授權呂聖文與上訴人訂
    立「概括承受同意書」，故上訴人出資完成房屋興建後，將之讓售與廖根重、廖
    重淡、程俊宏，並非違約，被上訴人縱然解除其與許金城之讓渡契約，亦不影響
    上訴人善意取得之權利。本件係被上訴人違約未完成合建之建築物，且已退票拒
    絕往來，並積欠工程款，顯已無支付能力，經上訴人以存証信函、律師函表示解
    除契約，並沒收其定金五十萬元，被上訴人之請求無據等語資為抗辯。並聲明求
    為判決(一)原判決廢棄。(二)被上訴人在第一審之訴及假執行之聲請均駁回。(三)第一
    、二審訴訟費用由被上訴人負擔。
三、查被上訴人主張兩造於九十一年三月三日，就上訴人所有坐落雲林縣崙背鄉○○
　　段三三二號土地訂立合建契約書，約定由被上訴人及訴外人李武彬共同出資，興
　　建三樓半透天厝五棟，由被上訴人及李武彬分得三棟，上訴人分得二棟，預計工
　　期十個月，保存登記完成計一年。完工經銀行撥付貸款後，被上訴人及李武彬應
　　以六百四十萬元之價金向上訴人買回其分得之二棟房屋，被上訴人並已給付上訴
　　人五十萬元等情，為兩造所不爭執，並有合約書影本在卷可證（見原審卷(一)第七
　　至十頁），自堪信為真實。
四、次查兩造就被上訴人給付上訴人五十萬元之用意雖各執一詞，被上訴人主張係由
    上訴人用以因拆除原有建物持向抵押權人補足抵押物之價差云云，上訴人則主張
    係合建契約之定金云云。惟依兩造所訂合建契約書第二條約定：「雙方同意，於
    興建竣工，取得保存登記，銀行貸款撥付後，由乙方（即被上訴人及李武彬）支
    付總額六百四十萬元予甲方（即被上訴人）；於簽訂合約日，乙方支付五十萬元
    給予甲方，其餘五百九十萬元於取得保存登記及銀行貸款核撥後付予甲方。」依
    其文義解釋，顯係兩造就被上訴人及李武彬向上訴人買回其分得之二棟房屋，如
    何給付價金之約定，即被上訴人及李武彬於簽訂合約日，先給付上訴人五十萬元
    價金，其餘五百九十萬元價金於取得房屋保存登記及銀行撥付貸款後給付。其文
    義明白，不容兩造徒憑己意而為曲解。況據簽約見證人田英樑於原法院審理被上
    訴人自訴上訴人詐欺等案件審理中證稱：「（法官問：這五十萬元是給楊小姐要
    做何用？）是要給楊小姐（即上訴人）去處理她的本身債務，讓這塊土地能夠蓋
    房子，因為她說這塊土地她有欠錢，並且有欠十萬元。當初她是說她有欠一個人
    十萬元：：」等語；另一見證人李昶松則證稱：「（法官問：你是否知道這五十
    萬元要做何用途？）不知道，地主要用。」等語（見原法院九十一年度自字第十
    八號案卷第一三八、一三九頁）；又據華僑銀行放款承辦人員廖志成在上開刑事
    案件審理中證稱：「（法官問：當初楊小姐有無去找你們談地上物要拆除的問題
    ？）她有談，但是我們不同意，除非他拿出等值的擔保物，她有去找我們談。九
    十年八月份的時候有找我們談，本來借款四百六十萬元。我們去履勘現場時，看
    到建物都已經蓋到一樓天花板，所以我們要求他全數償還，所以我們就申請強制
    執行」等語（上開案卷第一三九頁）。是據田英樑、李昶松、廖志成之證言，亦
    無從證明被上訴人及李武彬給付之五十萬元係為補足抵押物滅失之價差或係因合
    建契約所付之定金。
五、再據上訴人在原法院審理上開刑事案件陳稱：「因為我本來要分兩棟，但是後來
    自訴人（即被上訴人甲○○）他給我錢（兩棟六百多萬元），我就把房子給他們
    。」（見原法院九十一年自字十八號卷第三十六頁），於本院審理該案件時並陳
    稱：「（問：當時約定你有分到二間？）是的，折價六百四十萬元，要賣給自訴
    人。」（見本院九十一年上易字第一二八０號卷第三十一頁）。而上訴人分得之
    二棟房屋，即為基地最東邊二棟（即坐落東興段三三二、三三二之六地號上房屋
    ），兩造既約定由被上訴人及李武彬以六百四十萬元之價金，向上訴人買回該二
    棟房屋，足見此契約兼有「合建」及「買賣」之性質。就合建契約之性質而言，
    上訴人負有提供土地與被上訴人興建房屋之義務，此為契約之主給付義務；而兩
    造訂約時，房屋基地已有二百四十二萬元之抵押債務，此為上訴人所不爭，自應
    由上訴人負清償之責，此為上訴人之附隨義務。又據華僑銀行放款承辦人員廖志
    成證稱：「我們收到西螺地政所向我們稱一個建物已經拆除，我們電話向楊小姐
    （上訴人）聯繫，不然要提供擔保，之後我們要去履勘，發現建物已經被建起來
    了，所以我們就要強制執行。」（見原法院九十一年度自字一八號刑事卷一三一
    頁），可見係上訴人未履行其義務，致其房屋基地遭抵押權人查封。上訴人雖主
    張曾以電話聯絡被上訴人暫緩拆除原有建物，惟被上訴人執意拆除云云，惟為被
    上訴人所否認，參諸上訴人之子廖基州於九十一年三月八日曾向雲林縣西螺地政
    事務所申請複丈欲拆除之原有建物，九十一年三月二十五日再度向該所辦理建物
    滅失登記（見原審卷第(一)第一三九至一四八頁），上訴人主張被上訴人執意拆除
    原有建物云云，尚無所據。且雲林縣西螺地政事務所係於九十一年三月二十六日
    通知抵押權人華僑銀行原有建物滅失（見原審卷(一)第一一五頁），至九十一年五
    月十三日經華僑銀行聲請查封，其間一個半月，上訴人並未履行其應向抵押權人
    清償其債務，或與抵押權人協商，撤銷其查封之義務，致房屋基地遭抵押權人查
    封，房屋興建工程因而停工；上訴人且在抵押權人華僑銀行於九十一年五月十七
    日完成查封登記前之同月十四日，為訴外人廖翊妏設定三百萬元之第二順位抵押
    權，此有土地登記謄本在卷可稽，上訴人自有債務不履行之違約。況上訴人於九
    十二年三月十九日，以自己名義申請建造執照（見原審卷(一)第一五四至一八八頁
    ），並於九十二年八月二十一日，將建築基地移轉與訴外人廖根重、廖重淡、程
    駿宏（見原審卷(二)第七八、七九、八一、八五、九十頁），以致本件契約無法履
    行而陷於給付不能，自係可歸責於上訴人。上訴人雖主張被上訴人之銀行帳戶經
    拒絕往來，無法履行合建契約，上訴人因而於九十一年八月一日，委由葉榮棠律
    師致函被上訴人，催告應於五日內向華僑銀行繳清利息，並促請撤回強制執行，
    否則解除契約云云。惟查銀行帳戶經拒絕往來，非即無法履行合建契約；且如前
    所述，兩造訂約時房屋基地已有二百四十二萬元之抵押債務，應由上訴人負責清
    償，或與抵押權人協商，撤銷其查封，上訴人不為履行，反而於土地被查封後，
    催告被上訴人履行，自非可採。況其催告函亦承認被上訴人有依約繳納九十一年
    三、四月份之貸款利息，僅主張九十一年五月份之利息未繳云云，惟查繳息日為
    每月二十七日（見原法院九十一年度自字第一八號刑事卷一八三頁帳款明細），
    而房屋基地已於九十一年五月十三日遭華僑銀行聲請查封，兩造所訂契約已陷於
    給付不能，被上訴人自不再負代為繳納貸款利息之義務，上訴人主張被上訴人違
    約，並無可採。
六、上訴人又主張其對於地上建物之權利，係經許金城、呂聖文之授與，為「善意取
    得」云云，惟查許金城已否認其與呂聖文間有何轉讓本件合建契約之法律關係存
    在（見原審卷(二)第七一頁），且許金城與被上訴人於九十一年十二月二十三日，
    就本件合建契約所為之讓渡協議關係不存在，業經原審同一事件判決確定，許金
    城既無權源，上訴人自無從受讓取得其權利。況上訴人與許金城曾向葉榮棠律師
    詢問如何辦理契約轉讓事宜，葉律師表示產權不清無法辦理等情，此經許金城於
    原審陳明，上訴人之訴訟代理人亦不為爭執（見原審卷(二)第七四、七五頁），上
    訴人既明知契約無法轉讓，自無「善意取得」之可能。
七、綜上所述，本件係上訴人違約而陷於給付不能，上訴人應負損害賠償責任（民法
    第二百二十七條準用第二百二十六條）。而被上訴人於本院言詞辯論期日已陳稱
    其與訴外人李武彬共同出資合建房屋，損失及獲利均平分等語，足見其與李武彬
    所得請求之系爭損害賠償債權，並非給付不可分，是其於本院就其得與與李武彬
    共同請求之五十萬元損害賠償，減縮請求上訴人應給付其中二分之一，即二十五
    萬元，及自起訴狀繕本送達翌日，即自九十二年三月二十九日起至清償日止，按
    週年利率百分之五計算之利息，為有理由，應予准許。原審就此部分為上訴人敗
    訴之判決，並依兩造之聲請，分別准為假執行及免為假執行之宣告，並無不合。
    上訴意旨指摘原判決不當，求予廢棄改判，為無理由，應予駁回。又被上訴人已
    減縮其請求，爰諭知如主文第二項所示。
八、本件事證已臻明確，兩造其餘攻擊防禦方法及舉證，核與本件判決結果不生影響
    ，爰不一一論述。
據上論結，本件上訴為無理由，依民事訴訟法第百四十九條第一項、第七十八條，判
決如主文。
中　　　華　　　民　　　國　　九十三　　年　　　九　　　月　　二十一　　日
                        　          臺灣高等法院臺南分院民事第二庭
~B1審判長法官　吳　　志　　誠
~B2　　　法官　周　　素　　秋
~B3　　　法官　楊　　省　　三
右為正本係照原本作成。
不得上訴。
中　　　華　　　民　　　國　　九十三　　年　　　九　　　月　　二十二　　日
                                        法院書記官　謝　　淑　　玉
